臺灣高等法院刑事判決
109年度上易字第1884號
上  訴  人  
即  被  告  蔡建華


上列上訴人即被告因妨害自由案件，不服臺灣士林地方法院109
年度易字第346號，中華民國109年7月31日第一審判決（起訴案
號：臺灣士林地方檢察署108年度偵字第18109號），提起上訴，
本院判決如下：
    主    文
上訴駁回。
    犯罪事實
一、蔡建華明知其債務人李淑雯現已出國，並未在臺北市○○區○○
    路0段00號4樓居住，為要求李淑雯出面償還貨款債務，於民
    國108年11月19日20時30分許，與鍾功聖（業經原審判決有
    罪確定）一同前往李淑雯在資料上所留存、現為其母宋今齡
    所居住、胞弟李中華所設籍之前開地址之公寓（下稱系爭公
    寓）1樓，渠等明知該公寓1樓大門平時緊閉，僅供住戶進出
    共用樓梯間，且蔡建華按前開地址之門鈴並未獲得宋今齡、
    李中華之同意，竟共同基於無故侵入住宅之犯意聯絡，乘不
    知情之系爭公寓其他住戶自內開啟1樓大門門鎖出門之際，
    侵入系爭公寓之樓梯間直至前開地址房門前。嗣經宋今齡報
    警處理而查悉上情。
二、案經宋今齡、李中華訴由臺北市政府警察局內湖分局（下稱
    內湖分局）報請臺灣士林地方檢察署檢察官偵查起訴。
    理    由
壹、證據能力部分：
一、按被告以外之人於審判外之陳述，雖不符刑事訴訟法第159
    條之1至第159條之4之規定，然經當事人於審判程序同意作
    為證據，法院審酌該言詞陳述或書面陳述作成時之情況，認
    為適當者，亦得為證據；當事人、代理人或辯護人於法院調
    查證據時，知有刑事訴訟法第159條第1項不得為證據之情形
    ，而未於言詞辯論終結前聲明異議者，視為有前項之同意，
    刑事訴訟法第159條之5定有明文。查，本判決下列認定事實
    所引用之被告以外之人於審判外所為之供述證據資料（包含
    人證與文書等證據），並無證據證明係公務員違背法定程序
    所取得；而檢察官、上訴人即被告蔡建華（下稱被告）對本
    院準備程序期日提示之卷證，均同意或不爭執其等證據能力
    （見本院卷第59頁），且迄至言詞辯論終結前亦未再聲明異
    議，本案證據資料作成時之情況，核無違法取證或其他瑕疵
    ，證明力亦無明顯過低之情形，認為以之作為證據為適當，
    依刑事訴訟法第159條之5規定，自均得作為證據。
二、至於非供述證據部分，檢察官及被告於本院準備程序期日均
    同意或不爭執其等證據能力（見本院卷第60頁），復均查無
    違反法定程序取得或其他不得作為證據之情形，且經本院於
    審理期日提示予檢察官及被告而為合法調查，應認均有證據
    能力。
貳、實體部分
一、認定犯罪事實所依憑之證據及理由：
　㈠前開犯罪事實，業據被告於本院審理時坦承不諱（見本院卷
    第58至59、61、87頁），核與證人即告訴人李中華於警詢時
    指訴、證人即告訴人宋今齡於偵查及原審審理時指訴情節相
    符（見偵卷第31至33、69至71頁），復經證人即共同被告鍾
    功聖於警詢、偵查及原審審理時供述屬實（見偵卷第28、90
    至92頁；原審卷第47頁），並有內湖分局港墘派出所員警工
    作紀錄簿、受理刑事案件報案三聯單、受理各類案件紀錄表
    、陳報單、員警密錄器錄影畫面翻拍照片、案外人李淑雯簽
    發之支票、本票及原審法院109年度司促字第10769號民事裁
    定等件在卷可稽（見偵卷第37、39至47頁；審易卷第25至40
    頁；本院卷第25頁），且經原審當庭勘驗系爭公寓樓梯間監
    視錄影光碟畫面無訛，此有原審法院勘驗筆錄1份附卷可查
    （見原審卷第41、51至55頁），足認被告前揭任意性自白核
    與事實相符，應堪採信。
　㈡按所謂「住宅」，乃指人類日常居住之場所，公寓亦屬之，
    且公寓之「樓梯間」，雖僅供各住戶出入通行，然就公寓之
    整體而言，該樓梯間為該公寓之一部分，而與該公寓有密切
    不可分之關係，乃構成集合住宅之一部分，如無正當理由擅
    自進入公寓樓梯間，仍屬侵入住宅（最高法院76年台上字第
    2972號判例、83年度台上字第1118號判決意旨參照）。次按
    公寓樓梯間雖僅供住戶出入通行使用；但以公寓整體而言，
    樓梯間屬於公寓一部分且與公寓存在密切不可分關係。侵入
    公寓樓梯間符合妨害居住安全定義。侵入則指未經住宅、建
    築物管領人或居住其內有權同意他人是否進入之人允許逕自
    進入（最高法院100年度台上字第2520號判決參照）。復按
    所謂「無故侵入」，係指行為人無權或無正當理由，或未得
    住屋權人之同意，而違反住屋權人之意思，以積極作為或消
    極不作為之方式進入他人之住宅或建築物，至其係公然或秘
    密、和平抑或強行為之，均非所問。又有無正當理由而侵入
    ，其理由正當與否，應以客觀標準觀察，凡法律、道義、習
    慣等所應許可，而無背於公序良俗者，始可認為正當理由。
    查，系爭公寓1樓大門自外需持鑰匙方得開啟乙節，業據告
    訴人李中華於警詢時證述明確（見偵卷第32頁）；又被告與
    共同被告鍾功聖於原審審理時均自承其等均非系爭公寓住戶
    等語甚明（見原審卷第46至47頁）；參以被告與共同被告鍾
    功聖於108年11月19日一同前往系爭公寓1樓時，系爭公寓1
    樓大門原係關閉狀態，雖因不知情之住戶由內開啟門鎖而打
    開，然並不代表被告與共同被告鍾功聖得在未經告訴人李中
    華、宋今齡（以下合稱告訴人2人）或其他住戶之同意下逕
    自進入門內至屬集合住宅一部之樓梯間，被告與共同被告鍾
    功聖之舉既未經告訴人2人同意，亦未見曾獲其他住戶之授
    權，其所為自屬刑法第306條所指之「侵入住宅」無疑。被
    告前雖曾辯稱其亦為被害人，係為向李淑雯索取貨款方進入
    系爭公寓內云云，然被告明知李淑雯斯時並未居住在系爭公
    寓4樓，縱其有向李淑雯追討債務之需求，仍應循合法正當
    途徑救濟，不得以此作為侵入他人住宅（即系爭公寓）之正
    當理由，附此敘明。
　㈢綜上所述，本件事證明確，被告侵入住宅犯行，堪以認定。
二、論罪科刑：
　㈠按刑法第2條第1項規定「行為後法律有變更者，適用行為時
    之法律。但行為後之法律有利於行為人者，適用最有利於行
    為人之法律」，係規範行為後法律變更所生新舊法比較適用
    之準據法；該條規定所稱「行為後法律有變更者」，包括犯
    罪構成要件有擴張、減縮，或法定刑度有變更等情形。故行
    為後應適用之法律有上述變更之情形者，法院應綜合其全部
    罪刑之結果而為比較適用。惟若新、舊法之條文內容雖有所
    修正，然其修正內容與罪刑無關，僅為文字、文義之修正、
    條次之移列，或將原有實務見解及法理明文化等無關有利或
    不利於行為人之情形，則非屬上揭所稱之法律有變更，亦不
    生新舊法比較之問題，而應依一般法律適用原則，逕行適用
    裁判時法。故行為後法律若有修正，不論是否涉及前揭法律
    變更，抑或僅係無關行為人有利或不利事項之修正，法院應
    綜合法律修正之具體內容，於理由內說明有無刑法第2條第1
    項所規定「行為後法律有變更」之情形及應適用之法律， 
    始屬適法（最高法院107年度台上字第4438號判決意旨參照
    ）。本案被告行為後，刑法第306條雖於108年12月25日經總
    統華總一義字第10800140641號令修正公布，於108年12月27
    日生效，惟查修正後之規定係依刑法施行法第1條之1第2項
    前段規定將罰金提高30倍，亦即將原本之銀元300元修正為
    同額之新臺幣9,000元，其修正之結果不生有利或不利於行
    為人之情形，非屬法律變更，自不生新舊法比較之問題，而
    應依一般法律適用原則，逕行適用裁判時法即修正後刑法第
    306條之規定，併予敘明。
　㈡核被告所為，係犯刑法第306條第1項之侵入住宅罪。
　㈢被告與共同被告鍾功聖就上開犯行間，有犯意聯絡及行為分
    擔，應皆為共同正犯。
三、駁回上訴之理由：
  ㈠原審審理結果，認被告所犯罪證明確，而適用刑法第28條、
    第306條第1項、第41條第1項前段、刑法施行法第1條之1第1
    項等規定，並以行為人之責任為基礎，審酌被告為催討債務
    ，未獲告訴人2人或其他住戶之同意侵入住宅樓梯間，侵害
    居住權人對於其隱私空間之意思決定權，兼衡其於原審審理
    時否認犯行之態度，雖有意願與告訴人和解，然並未達成，
    經告訴人宋今齡表達其不瞭解支票是什麼情況，亦沒有欠被
    告債，被告不能來找其要錢，被告至其家中4至5次，有一次
    其不在，被告來貼紙條說欠債什麼的，這次是晚上，家裡只
    有其一人，其覺得恐怖才叫警察來，請對被告從重量刑之意
    見，復衡被告於本案前並無前科之素行，及被告為向李淑雯
    催討債務由共同被告鍾功聖搭載到場之犯罪動機、目的、尚
    屬和平之犯罪手段，暨被告自稱其為高職畢業之教育程度、
    離婚、育有1名子女、為服飾供應商、經濟小康之家庭生活
    狀況等一切情狀，量處拘役10日及諭知易科罰金折算標準，
    經核認事用法均無違誤，量刑亦屬妥適。
　㈡被告上訴意旨略以：伊與告訴人李中華就像朋友一樣，雖然
    李淑雯欠伊新臺幣（下同）33萬元未還，伊於去年他們家辦
    理喪事時，未曾去追討這33萬元，希望可以從輕量刑等語。
    惟按量刑係法院就繫屬個案犯罪之整體評價，為事實審法院
    得依職權自由裁量之事項，量刑判斷當否之準據，應就判決
    之整體觀察為綜合考量，並應受比例原則等法則之拘束，非
    可恣意為之，致礙其公平正義之維護，必須兼顧一般預防之
    普遍適應性與具體個案特別預防之妥當性，始稱相當。苟已
    斟酌刑法第57條各款所列情狀，而未逾越法定刑度，如無偏
    執一端，致有明顯失出失入之恣意為之情形，上級審法院即
    不得單就量刑部分遽指為不當或違法（最高法院100年度台
    上字第5301號判決意旨參照）。查原審於量刑時已詳予審酌
    刑法第57條各款及前開所列情狀，予以綜合考量，就被告所
    犯之罪僅判處拘役10日，並諭知易科罰金之折算標準，就刑
    罰裁量職權之行使，既未逾越法律所規定之範圍，亦無濫用
    權限之情形，難遽謂原判決就此部分之量刑有何不當，縱與
    被告主觀上之期待有所落差，仍難指其量刑有何不當或違法
    。是被告上訴指摘原審量刑過重云云，為無理由，應予駁回
    。
　㈢被告雖另請求宣告緩刑等語。惟關於緩刑之宣告，除應具備
    一定條件外，並須有可認為以暫不執行刑罰為適當之情形，
    始得為之。法院行使此項裁量職權時，應受比例原則、平等
    原則等一般法律原則之支配；但此之所謂比例原則，指法院
    行使此項職權判斷時，須符合客觀上之適當性、相當性及必
    要性之價值要求，不得逾越，用以維護刑罰之均衡；而所謂
    平等原則，非指一律齊頭式之平等待遇，應從實質上加以客
    觀判斷，對相同之條件事實，始得為相同之處理，倘若條件
    事實有別，則應本乎正義理念，予以分別處置，禁止恣意為
    之，俾緩刑宣告之運用，達成客觀上之適當性、相當性與必
    要性之要求（最高法院99年度台上字第7994號判決意旨參照
    ）。查被告前固無犯罪紀錄，有本院被告前案紀錄表1紙在
    卷為憑（見本院卷第45至46頁），然本院考量被告於警詢、
    偵查及原審審理過程中始終未坦承犯行，猶飾詞卸責，否認
    有前開侵入住宅犯行，且迄今仍未與告訴人2人達成和解，
    實難認其經此審判程序，已正視己身行為與法有違且知所警
    惕，而無再犯之虞，本院認無暫不執行為適當之情形，故不
    宜為緩刑之宣告，附此敘明。
據上論斷，應依刑事訴訟法第368條，判決如主文。
本案經檢察官王啟旭提起公訴，檢察官楊淑芬到庭執行職務。　
中　　華　　民　　國　　109 　年　　12　　月　　23　　日
                  刑事第二十三庭審判長法　官  許永煌
                                      法　官  黃美文
                                      法　官  雷淑雯
以上正本證明與原本無異。
不得上訴。
                                      書記官  林立柏
中　　華　　民　　國　　109 　年　　12　　月　　23　　日
附錄：本案論罪科刑法條全文 
中華民國刑法第306條
無故侵入他人住宅、建築物或附連圍繞之土地或船艦者，處1年
以下有期徒刑、拘役或9,000元以下罰金。
無故隱匿其內，或受退去之要求而仍留滯者，亦同。